最高法院刑事判決　　　　　　九十四年度台上字第二一二九號
　　上　訴　人
　　即 自訴 人　乙○○
　　　　　　　　　　　　28號.
　　被　　　告　丙○○（中央銀行總裁）
　　　　　　　　甲○○（中央銀行發行局局長）
上列上訴人因自訴被告等偽造文書等罪案件，不服台灣高等法院
中華民國九十一年六月一九日第二審判決（九十一年度上訴字第
一六二八號，自訴案號：台灣台北地方法院九十一年度自字第二
○四號），提起上訴，本院判決如下：
    主  文
原判決撤銷，發回台灣高等法院。
    理　由
本件原判決援用第一審判決書所記載之證據及理由，以上訴人乙
○○自訴意旨略稱：伊前曾向台灣台北地方法院自訴丙○○等人
發行新版新台幣紙鈔而涉嫌瀆職等罪案件，經該法院以九十年度
自字第六四三號判決自訴不受理。中央銀行於該案審理中曾以公
函向法院表示：該行將依據中央銀行法之規定發行新版新台幣二
百元及二千元等紙幣等旨；此一公函之內容顯屬偽造。又中央銀
行於民國三十八年間所發行之新台幣，係地方性貨幣，只適用於
台灣地區，而不及其他地區，被告（即中央銀行總裁）丙○○竟
主張新台幣為國幣，顯屬偽造文書。又被告甲○○係中央銀行發
行局局長，其與被告丙○○二人決定發行新台幣二千元大鈔，將
造成錢幣貶值，物價上漲，顯係圖謀自己或第三人之不法利益，
而使伊或第三人交付財物，因認被告等涉犯行使公務員登載不實
公文書及詐欺等罪嫌云云。惟經審理結果，以上訴人並非其所指
行使公務員登載不實公文書罪之直接被害人，不得就此重罪部分
提起自訴，而重罪部分既不得提起自訴，自亦不得就較輕之詐欺
罪部分提起自訴，因而維持第一審諭知自訴不受理之判決，而駁
回上訴人在第二審之上訴，固非無見。
惟查：依上訴人在第一審所提出之自訴狀內容觀之，其係指控被
告丙○○並無法律上之依據，竟於八十八年三月二日決定發行新
台幣二千元大鈔，此舉將造成錢幣貶值，物價上漲，無異詐取人
民之財產，經其向台灣台北地方法院自訴被告丙○○涉犯偽造通
用貨幣等罪嫌。詎中央銀行於該案件審理中函覆法院稱：該行係
依中央銀行法第十三條第一項之規定發行貨幣，並訂定中央銀行
發行新台幣辦法，於八十九年一月二十六日報准行政院以台八十
九年財字第○二四七二號令核准發行新版新台幣。另依該辦法第
十五條第二項規定，將所擬發行之面額及圖案報經行政院核定，
目前已發行一千元、五百元、一百元券，未來擬發行二百元、二
千元券，並無發行一萬元券之計畫等旨，該公函內容顯屬不實。
而據報載被告甲○○任職中央銀行發行局局長，其明知新台幣二
千元大鈔係偽鈔，竟決定由該局印製發行，因認被告丙○○涉犯
刑法第二百十三條之公務員登載不實公文書罪，及同法第三百三
十九條第一項之詐欺取財罪嫌；被告甲○○涉犯同法第三百十九
條第一項之詐欺取財罪嫌。其雖指被告丙○○主導上述中央銀行
之公函，而涉犯刑法第二百十三條之公務員登載不實公文書罪，
但並未敘及被告甲○○有參與上開公函之擬議或審核之事實，亦
未指其亦涉犯上述公務員登載不實公文書罪或行使之罪。且其所
提出於第一審之書函內亦明載「丙○○觸犯偽造文書及詐欺；甲
○○僅犯詐欺罪」、「被告丙○○觸犯偽造文書罪（犯刑法第二
百十三條）及犯詐欺罪，被告甲○○觸犯詐欺罪」等語，有各該
書函附卷可稽（見第一審卷第二十四頁、第二十五頁）。原判決
認定上訴人有自訴被告甲○○涉犯行使公務員登載不實公文書罪
及其行使之罪之意思，是否確與上訴人之真意相符？似不無研求
餘地。此與判斷上訴人自訴甲○○涉犯詐欺罪部分，是否因其自
訴甲○○涉犯行使公務員登載不實公文書之重罪部分係屬不得自
訴之案件，而一併不得提起自訴攸關，自有詳加調查釐清明白之
必要。乃原審並未就此項疑點對上訴人詳加究詰訊問明白，僅以
臆測之詞謂：上訴人既指被告甲○○為中央銀行發行局局長，對
於新台幣之發行自屬其業務範圍，而中央銀行函覆法院之上開函
文亦屬其業務範圍，應由該發行局擬稿，且上訴人既指被告甲○
○明知該二千元之大鈔為偽鈔，卻仍由中央銀行發行局印製發行
，其自訴意旨已明指被告甲○○與丙○○於上開函文為不實之記
載，均涉犯刑法第二百十三條公務員登載不實罪云云（見原判決
第四頁倒數第七行以下），尚嫌速斷。又原判決及第一審判決均
以上訴人並非中央銀行上揭公函之直接被害人，而認其不得就行
使公務員登載不實公文書罪部分提起自訴。然查本案卷內並無前
揭中央銀行公函之影本可供參酌，該公函之發文字號、日期及實
際內容如何？均非明瞭。原審及第一審均未調卷查閱上述公函之
文號及內容，遽謂上訴人非該公函之直接被害人，復未具體說明
其憑以認定上訴人之權益並未因該公函而直接受侵害之理由，亦
有調查未盡及理由不備之違法。再依上訴人所提出之自訴狀內容
，其真意係自訴被告丙○○涉犯刑法第二百十三條之公務員登載
不實公文書罪及其行使之罪，第一審判決竟記載為「行使偽造公
文書罪」云云（見第一審判決第二頁倒數第四行），已與自訴意
旨不符。且修正前刑事訴訟法第三百十九條第二項（現行法為第
三項）所指不得提起自訴部分係較重之罪，則其他（輕罪）部分
亦不得提起自訴者，必須該重罪與輕罪在形式上具有實質一罪或
裁判上一罪之關係者，始有其適用。第一審判決理由僅說明：上
訴人並未因前揭中央銀行公函而直接受損害，不得提起自訴，而
行使偽造公文書罪較詐欺罪為重，詐欺罪亦不得提起自訴云云（
見第一審判決第二頁倒數第四行至倒數第三行）。並未說明該二
罪在形式上是否具有實質一罪或裁判上一罪之關係，其理由顯屬
不備。原判決未予糾正，率予維持，亦有違誤。上訴意旨指摘原
判決不當，尚非全無理由，應認原判決有撤銷發回之原因。又上
訴人於其提出於本院之上訴狀內謂：被告甲○○於中央銀行前揭
公函發文時，尚未任職中央銀行發行局局長，當時係吳紹起擔任
該職位，伊如何能自訴甲○○偽造該公文書云云？究竟是否可信
？此與判斷上訴人究竟有無自訴甲○○行使公務員登載不實公文
書罪之真意有關，案經發回，宜一併注意調查明白。
據上論結，應依刑事訴訟法第三百九十七條、第四百零一條，判
決如主文。
中　　華　　民　　國　九十四　年　　四　　月　二十八　日
                      最高法院刑事第五庭
                          審判長法官  吳　雄　銘
                                法官  池　啟　明
                                法官  郭　毓　洲
                                法官  吳　三　龍
                                法官  吳　信　銘
      本件正本證明與原本無異
                                      書  記  官
中　　華　　民　　國　九十四　年　　五　　月　　　　　日
                                                Ａ
